ACORDAO-COMPLETO-2481541

ACÓRDÃO 8400/2021 ATA 21/2021 - SEGUNDA CÂMARA

VISTOS, relatados e discutidos estes autos em que se analisam atos de concessão de aposentadoria deferidos pelo Ministério da Saúde em benefício das Sras. Ana Lúcia Andrade dos Santos e Mônica Cruz Souto e do Sr. Hely Geraldo Mageste.
ACORDAM os Ministros do Tribunal de Contas da União, reunidos em Sessão da 2ª Câmara, ante as razões expostas pelo Relator, e com fulcro nos incisos III e IX do art. 71 da Constituição Federal e nos arts. 1º, inciso V, e 39, inciso II, da Lei 8.443/1992 c/c o art. 259, inciso II, do Regimento Interno/TCU, em:
9.1 considerar ilegais as concessões de aposentadoria em favor das Sras. Ana Lúcia Andrade dos Santos e Mônica Cruz Souto e do Sr. Hely Geraldo Mageste, negando registro aos correspondentes atos;
9.2 dispensar o ressarcimento das quantias indevidamente recebidas de boa-fé pelos interessados, consoante o disposto no Enunciado 106 da Súmula da Jurisprudência do TCU;
9.3 determinar ao Ministério da Saúde, no prazo de 15 (quinze) dias a contar da ciência deste Acórdão, que:
9.3.1. abstenha-se de realizar pagamentos decorrentes dos atos de aposentadoria das Sras. Ana Lúcia Andrade dos Santos e Mônica Cruz Souto e do Sr. Hely Geraldo Mageste, ora impugnados, sujeitando-se a autoridade administrativa omissa à responsabilidade solidária, nos termos do art. 262, caput, do Regimento Interno/TCU;
9.3.2. dê ciência do inteiro teor desta Deliberação aos interessados, alertando-os de que o efeito suspensivo proveniente da interposição de possíveis recursos perante o TCU não os exime da devolução dos valores percebidos indevidamente após a respectiva notificação, caso os recursos não sejam providos, encaminhando a este Tribunal, no prazo de 30 (trinta) dias, comprovante das referidas ciências;
9.4. esclarecer ao Ministério da Saúde que novos atos de concessão de aposentadoria em favor dos interessados deverão ser emitidos e cadastrados no sistema e-Pessoal, livres da irregularidade verificada, sendo submetido a este Tribunal, nos termos da IN/TCU 78/2018.

Atos de concessão de aposentadoria.

Segunda Câmara

Ministério da Saúde.

3. Interessados: Ana Lúcia Andrade dos Santos (XXX.151.897-XX), Hely Geraldo Mageste (XXX.359.307-XX) e Mônica Cruz Souto (XXX.468.267-XX).

13.1. Ministros presentes: Bruno Dantas (Presidente), Augusto Nardes, Aroldo Cedraz e Raimundo Carreiro.
13.2. Ministro-Substituto presente: Marcos Bemquerer Costa (Relator).

MARCOS BEMQUERER

Trata-se dos atos de concessão de aposentadoria deferidos pelo Ministério da Saúde em benefício das Sras. Ana Lúcia Andrade dos Santos e Mônica Cruz Souto e do Sr. Hely Geraldo Mageste, ex-servidores do Instituto Nacional do Câncer José Alencar/Inca/RJ.3
2.	A Secretaria de Fiscalização de Integridade de Atos e Pagamentos de Pessoal e de Benefícios Sociais - Sefip analisou o processo, concluindo haver irregularidade nas concessões objeto destes autos, nos termos da instrução inserta à peça 7, assim vazada com os pertinentes ajustes de forma: 
"INTRODUÇÃO
1.	Trata-se de atos de aposentadoria, submetidos, para fins de registro, à apreciação do Tribunal de Contas da União (TCU) , de acordo com o art. 71, inciso III, da Constituição Federal.  Os atos foram cadastrados e disponibilizados ao TCU por intermédio do Sistema e-Pessoal, na forma do art. 2º e 4º da Instrução Normativa TCU 78/2018.
2.	Os atos desse processo pertencem às seguintes unidades:
2.1.	Unidade emissora: MINISTÉRIO DA SAÚDE.
2.2.	Unidade cadastradora:  MINISTÉRIO DA SAÚDE.
2.3.	Subunidade cadastradora: INSTITUTO NACIONAL DO CÂNCER JOSÉ ALENCAR/INCA/RJ.
EXAME TÉCNICO
Procedimentos aplicados
3.	Os procedimentos para exame, apreciação e registro de atos de pessoal encontram-se estabelecidos na Instrução Normativa TCU 78/2018 e na Resolução TCU 206/2007. Essas normas dispõem que os atos de pessoal disponibilizados por meio do e-Pessoal devem ser submetidos previamente a críticas automatizadas, com base em parâmetros predefinidos.
4.	As críticas das informações cadastradas na etapa de coleta do ato foram elaboradas e validadas levando-se em conta as peculiaridades de cada ato. Os itens verificados nessa etapa são inerentes a dados cadastrais, fundamentos legais, mapa de tempo, ficha financeira, assim como eventuais ocorrências de acumulação. Trata-se de verificações abrangentes, minuciosas e precisas e sem a necessidade de ação humana e, portanto, menos suscetível a falhas. As críticas aplicadas estão discriminadas no sistema, no Menu e-Pessoal, opção "Crítica", que podem ser acessadas mediante concessão de perfil específico a servidores do TCU responsáveis pela análise.
5.	Além das críticas automatizadas, há verificação humana adicional no caso de haver alertas do sistema ou informações não formatadas, como esclarecimentos do gestor ou do controle interno.  
6.	As críticas também consideram os registros do Sistema Integrado de Administração de Recursos Humanos (Siape) . O Siape disponibiliza informações atualizadas sobre as parcelas que integram os proventos, diferentemente, portanto, do e-Pessoal, que informa as parcelas no momento do registro do ato. 
7.	Essa confrontação com o Siape fornece uma visão atual e verdadeira da situação, o que permite descaracterizar irregularidades e inconsistências que, embora constantes do e-Pessoal, já foram corrigidas.
8.	As verificações detectadas nos atos encontram-se discriminadas na aba de pendências de cada ato no sistema e-Pessoal, bem como nos espelhos dos atos contemplados por esta instrução.
Exame das Constatações
9.	Ato: 78107/2019 - Interessado: ANA LÚCIA ANDRADE DOS SANTOS - CPF: XXX.151.897-XX
9.1.	Parecer do Controle Interno: considerar o ato Legal.
9.2.	Constatação e análise: 
9.2.1.	Houve o registro de pelo menos uma rubrica com 'Denominação para análise pelo TCU = Vantagem de caráter pessoal (82106 - VPNI ART.62-A LEI 8112/90 - AT (Vantagem de caráter pessoal - VPNI art. 62-A Lei 8.112/90) - R$ 147,10) .
a.	Justificativa do Gestor de Pessoal: Não há. Verificação efetuada no âmbito do TCU.
b.	Análise do Controle Interno:  Não há. Verificação efetuada no âmbito do TCU.
c.	Análise da Equipe Técnica: Ilegal
É ilegal a concessão da vantagem de quintos/décimos sem que haja tempo de exercício de função suficiente para a parcela deferida.
 (...) 
10.	Ato: 100935/2019 - Interessado: HELY GERALDO MAGESTE - CPF: XXX.359.307-XX
10.1.	Parecer do Controle Interno: considerar o ato Legal.
10.2.	Constatação e análise: 
10.2.1.	Houve o registro de pelo menos uma rubrica com 'Denominação para análise pelo TCU = Vantagem de caráter pessoal (82107 - VPNI ART.62-A LEI 8112/90 - AP (Vantagem de caráter pessoal - VPNI art. 62-A Lei 8.112/90) - R$ 245,10) .
a.	Justificativa do Gestor de Pessoal: Não há. Verificação efetuada no âmbito do TCU.
b.	Análise do Controle Interno:  Não há. Verificação efetuada no âmbito do TCU.
c.	Análise da Equipe Técnica: Ilegal
É ilegal a concessão da vantagem de quintos/décimos sem que haja tempo de exercício de função suficiente para a parcela deferida.
 (...) 
11.	Ato: 114767/2019 - Interessado: MÔNICA CRUZ SOUTO - CPF: XXX.468.267-XX
11.1.	Parecer do Controle Interno: considerar o ato Legal.
11.2.	Constatação e análise: 
11.2.1.	Houve o registro de pelo menos uma rubrica com 'Denominação para análise pelo TCU = Vantagem de caráter pessoal (82107 - VPNI ART.62-A LEI 8112/90 - AP (Vantagem de caráter pessoal - VPNI art. 62-A Lei 8.112/90) - R$ 150,88) .
a.	Justificativa do Gestor de Pessoal: Não há. Verificação efetuada no âmbito do TCU.
b.	Análise do Controle Interno:  Não há. Verificação efetuada no âmbito do TCU.
c.	Análise da Equipe Técnica: Ilegal
É ilegal a concessão da vantagem de quintos/décimos sem que haja tempo de exercício de função suficiente para a parcela deferida.
 (...) 
CONCLUSÃO
12.	A abrangência e a profundidade das verificações levadas a efeito fundamentam convicção de que os atos 114767/2019, 100935/2019 e 78107/2019 podem ser apreciados pela ilegalidade, em razão das irregularidades apontadas no item Exame das Constatações desta instrução, que representam afronta à legislação e à jurisprudência de referência.
13.	Os aludidos atos deram entrada neste Tribunal há menos de cinco anos, não sendo aplicável, portanto, o procedimento de contraditório e ampla defesa determinado pelo Acórdão 587/2011-TCU-Plenário.
PROPOSTA DE ENCAMINHAMENTO
14.	Ante o exposto, com fundamento no art. 71, inciso III, da Constituição Federal, no art. 1º, inciso V, e art. 39, incisos I e II, da Lei 8.443/1992, no art. 260 do Regimento Interno do Tribunal de Contas da União, propõe-se: 
14.1.	Considerar ILEGAIS e recusar registro dos atos de Aposentadoria de MÔNICA CRUZ SOUTO, HELY GERALDO MAGESTE e ANA LÚCIA ANDRADE DOS SANTOS do quadro de pessoal do órgão/entidade MINISTÉRIO DA SAÚDE, com base nos arts. 71, inciso III, da Constituição Federal, 1º, inciso V, e 39, inciso II, da Lei 8.443/1992 e 260, § 1º, do Regimento Interno.
14.2.	Com fulcro no art. 262, caput, do Regimento Interno deste Tribunal, determinar ao órgão/entidade MINISTÉRIO DA SAÚDE que: 
14.2.1. dispense a devolução dos valores indevidamente recebidos de boa-fé até a data da ciência do órgão/entidade MINISTÉRIO DA SAÚDE, do acórdão que vier a ser proferido, com base no Enunciado 106 da Súmula da Jurisprudência do TCU.
14.2.2. emita novos atos, livres das irregularidades ora apontadas, em substituição aos atos de Aposentadoria de MÔNICA CRUZ SOUTO, HELY GERALDO MAGESTE e ANA LÚCIA ANDRADE DOS SANTOS, submetendo-os à nova apreciação por este Tribunal, na forma do artigo 260, caput, também do Regimento.
14.2.3. promova a exclusão, no prazo 15 (quinze) dias, contados a partir da ciência desta deliberação, sujeitando-se a autoridade administrativa omissa à responsabilidade solidária, da rubrica apontada em face de manifesta ilegalidade, uma vez que o seu pagamento não encontra respaldo na jurisprudência deste Tribunal.
14.2.4. no prazo de trinta dias, contados da ciência da decisão, envie a este Tribunal documentos comprobatórios de que os interessados cujos atos foram impugnados estão cientes do julgamento deste Tribunal.
14.2.5. dê ciência, no prazo de quinze dias, contados da notificação, do inteiro teor desta deliberação aos interessados, alertando-os de que o efeito suspensivo proveniente da interposição de eventuais recursos junto ao TCU não os exime da devolução dos valores percebidos indevidamente, caso o recurso não seja provido."
3.	O Ministério Público de Contas, representado pelo Procurador Rodrigo Medeiros de Lima, alinhou-se ao exame e ao encaminhamento sugeridos pela unidade especializada (peça 9) .
	É o Relatório.

não há.

Procurador Rodrigo Medeiros de Lima.

PESSOAL. APOSENTADORIA. PAGAMENTO DA VANTAGEM DE "QUINTOS". TEMPO INSUFICIENTE EM FUNÇÃO DE CONFIANÇA OU CARGO EM COMISSÃO PARA DIREITO À VANTAGEM. ILEGALIDADE DOS ATOS. RECUSA DOS CORRESPONDENTES REGISTROS. DETERMINAÇÕES.

APOSENTADORIA (APOS)

Secretaria de Fiscalização de Integridade de Atos e Pagamentos de Pessoal e de Benefícios Sociais - Sefip.

Em apreciação os atos de concessão de aposentadoria em benefício das Sras. Ana Lúcia Andrade dos Santos e Mônica Cruz Souto e do Sr. Hely Geraldo Mageste, deferidos pelo Ministério da Saúde.
2.	As três concessões em foco ocorreram na modalidade voluntária, com proventos integrais, calculados com base na última remuneração do cargo em que se deu a inativação, nos termos do art. 3º da Emenda Constitucional - EC 47/2005.
3.	As informações constantes do processo indicam que os interessados implementaram os requisitos para se inativarem, uma vez que tinham idade, tempo de contribuição, de serviço público, de carreira e de cargo requeridos pelo fundamento concessório.
4. 	 Submetido os atos a críticas automatizadas, a Secretaria de Fiscalização de Integridade de Atos e Pagamentos de Pessoal e de Benefícios Sociais - Sefip detectou a existência da rubrica "quintos/décimos", transformada em Vantagem Pessoal Nominalmente Identificada - VPNI pelo art. 62-A da Lei 8.112/1990, nos atos ora em análise. 
5.	Registrou a unidade técnica que a aludida vantagem foi concedida sem que houvesse tempo de exercício de função suficiente para a parcela deferida. 
6.	Em vista de tal inconsistência, os pareceres exarados nos autos pela Sefip (peças 7 e 8) e pelo Ministério Público junto ao TCU (peça 9) são convergentes na linha da ilegalidade dos atos e da negativa de seus respectivos registros.
7.	No que concerne a parcelas incorporadas relativamente a períodos anteriores a 8/4/1998 (data de publicação da Lei 9.624/1998) , como é o caso dos atos ora em exame, o Tribunal entende que deveriam ser transformadas em Vantagem Pessoal Nominalmente Identificada - VPNI pelo art. 62-A da Lei 8.112/1990, conforme previsto no art. 3º da Lei 9.624/1998.
8.	Ocorre que as vantagens de caráter pessoal constantes dos atos deste processo foram concedidas sem que fosse atingido o tempo necessário para a sua fruição, como mostro a seguir.
9.	A possibilidade de incorporação de 'quintos' foi instituída com a Lei 6.732/1979. Há época, o servidor no exercício de cargo em comissão ou função de confiança, a partir do sexto ano, poderia incorporar 1/5 (um quinto) das vantagens correspondentes ao cargo, a cada ano completo de exercício, até o limite de 5/5 (cinco quintos) .
10.	 Com o advento da Lei 8.112/1990, a incorporação passou a se dar sem a exigência do período de carência de cinco anos.
11.	Compulsando os atos dos interessados, tem-se a seguinte situação no que tange ao pagamento de "quintos" deferidos com base no exercício de funções de confiança:	
	11.1. Sra. Ana Lúcia Andrade dos Santos: "FG-1 - FG-1 - 3/5", no período de 15/12/1988 a 15/12/1990 (2 anos e 1 dia) , peça 3;
	11.2. Sr. Hely Geraldo Mageste: "FG-1 - CHEFIA - 5/5", no período de 19/02/1983 a 19/02/1987 (4 anos e 2 dias) , peça 4;
	11.3. Sra. Mônica Cruz Souto: "FG2 - Chefia - 4/5 FG2 - Chefia", no período de 08/08/1992 a 08/08/1995 (3 anos e 1 dia) , peça 5.
12.	Como se vê, nos casos ora em análise, os quintos foram concedidos sem que os requisitos de tempo fossem cumpridos, visto que a Sra. Ana Lúcia Andrade dos Santos, o Sr. Hely Geraldo Mageste e a Sra. Mônica Cruz Souto não atingiram o tempo necessário para obter a vantagem correspondente a, respectivamente, 3/5, 5/5 e 4/5 da função que exerceram na ativa.
13. 	Nesse contexto, deve o Tribunal considerar ilegal a concessão de aposentadoria às Sras. Ana Lúcia Andrade dos Santos e Mônica Cruz Souto e ao Sr. Hely Geraldo Mageste, e negar registro aos correspondentes atos, sem prejuízo de se determinar ao órgão de origem que emita novos atos livres da irregularidade ora apontada. 
14.	Por fim, cumpre aplicar a orientação fixada no verbete 106 da Súmula de jurisprudência do TCU 106 às parcelas indevidamente recebidas pelas interessadas. 
15. 	Deve-se igualmente determinar ao órgão de origem que comunique os beneficiários sobre a deliberação do Tribunal, alertando-os de que o efeito suspensivo proveniente da interposição de eventuais recursos não os exime da devolução dos valores percebidos indevidamente após a notificação, caso esses não sejam providos. Após, devem ser remetidos ao Tribunal documentos comprobatórios de que os inativos foram cientificados da deliberação desta Corte.
	Ante o exposto, manifesto-me por que seja adotada a deliberação que ora submeto a este Colegiado.
 	
TCU, Sala das Sessões, em 22 de junho de 2021.
MARCOS BEMQUERER COSTA
Relator